臺灣高等法院臺中分院刑事判決　　　　 96年度上訴字第692號
上　訴　人
即　被　告　丁○○
指定辯護人　本院公設辯護人　甲○○
上列上訴人因偽造有價證券等案件，不服臺灣臺中地方法院95年
度訴字第2247號中華民國95年12月22日第一審判決（起訴案號：
臺灣臺中地方法院檢察署 95年度偵字第13840號，併辦案號：臺
灣臺中地方法院檢察署95年度偵字第14657、23156號），提起上
訴，本院判決如下：
    主  文
原判決撤銷。
丁○○連續意圖供行使之用，而偽造有價證券，處有期徒刑參年
陸月。偽造如附表一所示之本票、如附表二所示偽造之「丙○○
」署押、印文及偽造「丙○○」之印章壹顆，均沒收。
    犯罪事實
一、丁○○因經濟狀況不佳，竟意圖為自己不法之所有，於民國
    94年11月1日上午 10時許，利用丙○○借住在其臺中縣梧棲
    鎮居○街 350巷20號住處之機會，竊取丙○○所有之國民身
    分證、駕駛執照、車牌號碼TH3－193號機車行車執照、健保
    卡等物。得手後，未經徵得丙○○之同意或授權，基於行使
    偽造私文書、偽造有價證券、詐欺取財之概括犯意，持前開
    丙○○所有之證件，冒用丙○○名義，為下列行為：
  (一)先後於 94年11月8日、95年1月27日、95年4月14日以電話聯
    絡報紙上所登載之地下錢莊，在臺中市或臺中縣梧棲鎮路旁
    ，冒用丙○○之名義，連續簽立如附表一編號 1至3所示之3
    紙本票（發票日、票號及面額，均詳如附表一編號1至3所示
    ），並分別交付予不知名之地下錢莊人員行使，使地下錢莊
    人員陷於錯誤，而出借不詳款項予丁○○。
  (二)另於 94年11月20日上午8時許，持前開竊得之丙○○身分證
    件，在臺中市○○路「偉勝車行」，冒用丙○○名義購買車
    牌號碼1892－KY號自用小客車，並向臺中區監理所南投監理
    站辦竣移轉登記，使不知情之監理機關承辦人員，登載於職
    務上所掌之公文書，足以生損害於監理機關對車輛登記之正
    確性及丙○○本人。復於不詳時間、地點，利用不知情之刻
    印人員偽刻「丙○○」印章一顆後，於94年11月22日，以前
    開自用小客車，冒用丙○○之名義，向址設臺中市西屯區○○○路○段9之5號聯邦商業銀行臺中分行（下稱聯邦銀行）
    申請汽車貸款，並於聯邦銀行汽車貸款申請書上借款人欄，
    偽造「丙○○」簽名 1枚，另蓋用前開偽刻之「丙○○」名
    義印章於借款人欄及借款金額欄內2處。又於 94年11月25日
    向聯邦銀行，以設定動產擔保抵押之方式借款新臺幣（下同
    ）30萬元，於動產擔保交易動產抵押設定登記申請書債務人
    姓名欄，偽造「丙○○」簽名 1枚，並緊接蓋用偽刻之「丙○○」名義印章於其上，及於動產抵押契約書動產抵押契約
    人甲方抵押物提供人欄偽造「丙○○」簽名 1枚，並蓋用偽
    刻「丙○○」名義之印章於抵押物提供人欄 2處，使不知情
    之聯邦銀行對保業務承辦人員王奕云誤以丁○○為「丙○○
    」本人，於核貸及對保過程中均陷於錯誤，而由聯邦銀行同
    意貸放上開款項，並約定分期攤還。
  (三)又於95年2月14日15時許，在臺中縣太平市○○路 530號1樓
    ，乙○○所任職之「華信當舖」，持其所竊得之「丙○○」
    國民身分證，冒用丙○○名義，以 8萬元之代價，將上開冒
    丙○○名義所購買之自用小客車典當，並冒用丙○○名義簽
    訂汽車買賣合約書，即在立合約書人欄、甲方（賣方）欄偽
    造「丙○○」簽名2枚，並按捺指印2枚，並在華信當舖存根
    聯捺指紋欄，冒用「丙○○」名義按捺指印 1枚，另簽立如
    附表一編號4所示之本票1紙（發票日、票號及面額，詳如附
    表一編號 4所示），交予乙○○收執，而行使之，使乙○○
    誤信丁○○係「丙○○」本人，陷於錯誤，而同意丁○○以
    上開車輛典當得款 8萬元。嗣因丙○○發覺前開國民身分證
    等證件遺失，並接獲地下錢莊不知名男子催討借款之電話，
    始知悉上情。
二、案經臺中縣警察局清水分局報告臺灣臺中地方法院檢察署檢
    察官偵查起訴，及聯邦商業銀行訴由臺灣南投地方法院檢察
    署呈請臺灣高等法院臺中分院檢察署檢察長令轉暨南投縣警
    察局埔里分局報告臺灣臺中地方法院檢察署檢察官移送併辦
    。
    理    由
一、按被告以外之人於審判外之陳述雖不符刑事訴訟法第 159條
    之1至之4等4 條之規定，而經當事人於審判程序同意作為證
    據，法院審酌該言詞陳述或書面陳述作成時之情況，認為適
    當者，亦得為證據；當事人、代理人或辯護人於法院調查證
    據時，知有刑事訴訟法第159條第1項不得為證據之情形，而
    未於言詞辯論終結前聲明異議者，視為有前項之同意，同法
    第159條之5定有明文。本件被告以外之人於警偵訊之陳述，
    於原審審理時予以提示並告以要旨，各經檢察官、辯護人及
    被告等人表示意見。當事人或辯護人已知上述筆錄乃傳聞證
    據，均未於言詞辯論終結前對該等筆錄內容異議，本院審酌
    上開證據作成之狀況，並無非法或不當取證之情事，且亦無
    顯不可信之情況，故認為適當而均得以作為證據，是前開證
    據依刑事訴訟法第159條之5之規定，均具有證據能力，先予
    敘明。
二、上揭事實，業經上訴人即被告丁○○（下稱被告）於原審審
    理時均坦承不諱，且經證人即告訴人丙○○於警詢、偵查及
    原審指述綦詳，並經證人王奕云於偵查中、證人乙○○於警
    詢、偵查中證述明確，復有被告冒用丙○○名義所簽立之本
    票影本4張（見臺灣臺中地方法院檢察署95年度偵字第13840
    號偵查卷第10頁、南投縣政府警察局埔里分局刑案偵查卷第
    20頁）、聯邦銀行汽車貸款申請書（見臺灣南投地方法院檢
    察署 95年度他字第762號偵查卷第31頁）、動產擔保交易動
    產抵押設定登記申請書、動產抵押契約書（見臺灣南投地方
    法院檢察署95年度他字第762號偵查卷第 2、3頁）、汽車買
    賣合約書、華信當舖當票存根聯（見南投縣政府警察局埔里
    分局刑案偵查卷第19、21頁）、南投縣政府警察局集集分局
    頭社派出所出具之遺失證明書（見臺灣臺中地方法院檢察署
    95年度偵字第13840號偵查卷第11 頁）等影本各一份在卷可
    參，足見被告之自白與事實相符，堪予採信。是本件事證明
    確，被告犯行堪以認定，應依法論科。
三、按行使偽造之有價證券以使人交付財物，本即含有詐欺之性
  　質，如果所交付之財物，即係該證券本身之價值，其詐欺取
    財仍屬行使偽造有價證券之行為，不另論以詐欺取財罪；但
    如行使該偽造之有價證券，係供擔保或作為新債清償而借款
    ，則其借款之行為，已屬行使偽造有價證券行為以外之另一
    行為，應再論以詐欺取財罪，並依牽連犯關係，從一重處斷
    ，最高法院90年度臺上字第5416號裁判意旨可資參酌。查被
    告以所竊得告訴人丙○○所有之身分證件，冒用告訴人名義
    ，簽立本票向地下錢莊借款、典當其冒以告訴人名義所購買
    之自用小客車，其簽立如附表編號1至4所示之本票，其目的
    均在於擔保其借款，並非以偽造之本票使人交付該本票價值
    之財物甚明。是核被告所為，係犯刑法第320條第1項之普通
    竊盜罪、第201條第1項偽造有價證券罪、第216條、第210條
    行使偽造私文書罪、第339條第1項詐欺取財罪（起訴書漏未
    引用）、第 214條使公務員登載不實罪。被告利用不知情之
    刻印人員偽造「丙○○」印章，為間接正犯。其偽造印章後
    ，復持以偽造印文，係偽造私文書之部分行為；被告偽造署
    押亦為偽造有價證券、偽造私文書之部分行為；行使偽造有
    價證券、偽造私文書之低度行為分別為偽造有價證券、行使
    偽造私文書之高度行為所吸收，均不另論罪。
四、被告行為後，刑法於94年2月2日修正公布，於95年7月1日施
    行，而行為後法律有變更者，適用行為時之法律，但行為後
    之法律有利於行為人者，適用最有利於行為人之法律，現行
    刑法第2條第1項訂有明文，此條規定乃與刑法第 1條罪刑法
    定主義契合，而貫徹法律禁止溯及既往原則，係規範行為後
    法律變更所生新舊法律比較適用之準據法，是刑法第 2條本
    身雖經修正，但刑法第 2條既屬適用法律之準據法，本身尚
    無比較新舊法之問題，應一律適用裁判時之現行刑法第 2條
    規定以決定適用之刑罰法律。又本次刑法修正之比較新舊法
    ，應就罪刑有關之共犯、未遂犯、想像競合犯、牽連犯、連
    續犯、結合犯，以及累犯加重、自首減輕暨其他法定加減原
    因（如身分加減）與加減例等一切情形，綜其全部罪刑之結
    果而為比較，最高法院95年5月23日著有95年度第8次刑庭會
    議決議可資參照。經查：
  (一)被告行為後，刑法第33條第5款業經修正，修正後刑法第 33
    條第 5款規定「罰金：新臺幣一千元以上，以百元計算之。
    」，與修正前刑法第 33條第5款規定「罰金：一元以上。」
    不同。比較新舊法結果，以舊法較有利於行為人，故依刑法
    第2條第1項前段規定，本案關於刑法第320條第1項普通竊盜
    罪、第201條偽造有價證券罪、第214條使公務員登載不實罪
    、第339條第1項詐欺取財罪之法定刑罰金部分，自應適用行
    為時之法律即修正前刑法第 33條第5款規定決定其罰金部分
    之法定刑。
  (二)刑法施行法第1條之1於 95年6月14日修正公布增訂。修正增
    訂之刑法施行法第1條之1規定「中華民國94年1月7日刑法修
    正施行後（按指 95年7月1日），刑法分則編所定罰金之貨1
    幣單位為新臺幣。94年1月7日刑法修正時，刑法分則編未修
    正之條文定有罰金刑者，自94年1月7日刑法修正施行後，就
    其所定數額提高為 30倍。但72年6月26日到94年1月7日新增
    或修正之條文，就其所定數額提高為 3倍」。本件被告等所
    犯定有罰金刑之罪，為刑法分則編未修正之條文，於刑法施
    行法第1條之1修正增訂前，其貨幣單位均為銀元，罰金刑之
    提高標準應適用罰金罰鍰提高標準條例第 1條之規定「依法
    律應處罰金、罰鍰者，就其原定數額得提高為 2倍至10倍。
    」再依現行法規所定貨幣單位折算新臺幣條例第 2條規定「
    現行法規所定金額之貨幣單位為圓、銀元或元者，以新臺幣
    元之 3倍折算之」。比較新舊法適用之結果，關於法定刑為
    罰金部分之提高標準，新舊法均無不利之情形，故依刑法第
    2條第1項前段規定，本案關於法定刑罰金提高標準部分，自
    應適用行為時之法律即罰金罰鍰提高標準條例第 1條及現行
    法規所定貨幣單位折算新臺幣條例第2條之規定。
  (三)被告行為後，刑法第56條連續犯之規定，亦修正公布刪除，
    此刪除雖非犯罪構成要件之變更，但顯已影響行為人刑罰之
    法律效果，自屬法律有變更，新舊法比較結果，新法並未較
    有利於行為人，依刑法第2條第1項前段規定，仍應適用較有
    利於被告之行為時法即適用修正前刑法第56條連續犯之規定
    。被告所為多次行使偽造私文書、偽造有價證券、詐欺取財
    之行為，均時間緊接，所犯罪名相同，顯係各基於概括之犯
    意為之，均為連續犯，應依修正前刑法第56條之規定論以一
    罪，並各加重其刑。
  (四)被告行為後，刑法刪除第55條關於牽連犯之規定。本件被告
    所犯上開竊盜罪、連續行使偽造私文書罪、連續偽造有價證
    券罪、連續詐欺取財罪、使公務員登載不實罪等罪間，有方
    法結果之牽連關係，為牽連犯，依修正前即行為時之規定，
    應從一重之連續偽造有價證券罪處斷；依修正後之刑法既已
    刪除牽連犯之規定，則所犯上述各罪應依數罪併罰之規定分
    論併罰。比較新舊法之規定，修正後之規定較不利於被告，
    依刑法第2條第1項之規定，應適用行為時之法律，即適用修
    正前刑法第55條牽連犯之規定，從一重之連續偽造有價證券
    罪處斷。
  (五)犯罪事實欄一、(二)、(三)所示之犯行，雖未據起訴，然此部分
    犯行，與已起訴之竊盜犯行，具有牽連犯之裁判上一罪關係
    ，且犯罪事實欄一、(二)所示之詐欺取財犯行與已起訴之詐欺
    取財犯行部分；犯罪事實欄一、(三)所示之詐欺取財、偽造有
    價證券犯行，與已起訴之詐欺取財、偽造有價證券犯行部分
    ，各具有連續犯裁判上一罪之關係，復經檢察官移送併辦，
    為起訴效力所及，自得併予審理，附此敘明。
五、原審對於被告予以論罪科刑，固非無見，惟查：(一)原審判決
    附表一編號1、2之本票發票日分別載為94年11月8日、95年1
    月27日，惟犯罪事實欄就該部分竟記載為94年11月28日、95
    年 5月27日，顯有錯誤。(二)原審判決理由欄認被告所犯詐欺
    取財係基於概括之犯意，惟於犯罪事實欄卻未為此部分之認
    定，尚有未洽。(三)被告亦在94年11月22日聯邦銀行貸款申請
    書借款人欄，偽造「丙○○」簽名 1枚，另在借款人欄及借
    款金額欄偽造「丙○○」名義印文2枚。並在95年2月14日華
    信當舖存根聯捺指紋欄，冒用「丙○○」名義按捺指印 1枚
    ，上開部分均構成行偽造私文書罪，原審判決未予認定，即
    有未當。(四)被告在汽車買賣合約書立合約書人欄、甲方（賣
    方）欄除偽造「丙○○」之簽名各1枚外，並按捺指印2枚，
    原審判決未就按捺指印部分亦屬偽造署押予以認定，亦有未
    合。(五)被告在94年11月25日動產抵押契約書動產抵押契約人
    甲方抵押物提供人欄偽造「丙○○」之簽名1枚，並偽造「
    丙○○」名義之印文2枚，原審判決記載偽造印文1枚，容有
    可議。(六)原審判決就上開偽造之署押、印文有所遺漏或錯誤
    ，致沒收部分亦隨之有誤。(七)原審判決於據上論結欄，未引
    刑法第2條第1項前段及罰金罰鍰提高標準條例第 1條前段等
    條文，亦有疏忽。被告上訴本院並未提出任何有利之證據及
    辯解，其上訴並無理由，惟原判決既有上開可議之處，自屬
    不能維持，應由本院將原判決撤銷改判。爰審酌被告因需錢
    恐急，於竊取告訴人丙○○證件後，冒用告訴人名義，分別
    以偽造本票、契約書、當票等方式，向地下錢莊借款、向車
    行買車、向聯邦銀行貸款、向當舖典當，危害金融秩序及丙○○本人不輕，惟念及被告犯後於原審審理時坦承不諱，態
    度尚佳等一切情狀，量處如主文所示之刑，以示懲儆。
六、偽造之「丙○○」印章 1枚，係偽造之印章，雖未扣案，惟
    無從證明已滅失，應依刑法第 219條規宣告沒收；如附表一
    所示偽造本票4張，應依刑法第205條規定宣告沒收。又附表
    二所示之94年11月22日聯邦銀行貸款申請書、汽車買賣合約
    書、 95年2月14日華信當舖存根聯、動產擔保交易動產抵押
    設定登記申請書、動產抵押契約書，均因被告交付行使，而
    非屬被告所有，然其上偽造之「丙○○」之署押、偽造「丙○○」之印文，仍應依刑法第219條之規定，宣告沒收。
七、被告經合法傳喚，無正當理由不到庭，爰不待其陳述逕行判
    決。
據上論結，應依刑事訴訟法第371條、第369條第1項前段、第364
條、299條第1項前段，刑法第2條第1項前段、修正前第56條、第
201條第1項、第210條、第216條、第 214條、第320條第1項、第
339條第1項、修正前第55條、第205條、第219條，罰金罰鍰提高
標準條例第1條前段，現行法規所定貨幣單位折算新臺幣條例第2
條，判決如主文。
本案經檢察官簡文鎮到庭執行職務。
中　　華　　民　　國　　96　　年　　5 　　月　　9 　　日
            刑事第八庭    審判長法　官  羅  得  村
                                法　官  劉  榮  服
                                法　官  張  靜  琪
上列正本證明與原本無異。
如不服本判決應於收受送達後十日內向本院提出上訴狀，其未
述上訴之理由者並得於提起上訴後十日內向本院補提理由書 (均
須按他造當事人之人數附繕本)。
                                書記官  陳  妙  瑋
中　　華　　民　　國　　96　　年　　5 　　月　　9 　　日
附錄論罪科刑法條
中華民國刑法第320條第1項
意圖為自己或第三人不法之所有，而竊取他人之動產者，為竊盜
罪，處 5 年以下有期徒刑、拘役或 5 百元以下罰金。
中華民國刑法第201條
意圖供行使之用，而偽造、變造公債票、公司股票或其他有價證
券者，處3年以上10年以下有期徒刑，得併科3千元以下罰金。
行使偽造、變造之公債票、公司股票或其他有價證券，或意圖供
行使之用，而收集或交付於人者，處1年以上7年以下有期徒刑，
得併科3千元以下罰金。
中華民國刑法第210條
偽造、變造私文書，足以生損害於公眾或他人者，處 5 年以下有
期徒刑。
中華民國刑法第216條
行使第 210 條至第 215 條之文書者，依偽造、變造文書或登載
不實事項或使登載不實事項之規定處斷。
中華民國刑法第214條
明知為不實之事項，而使公務員登載於職務上所掌之公文書，足
以生損害於公眾或他人者，處3年以下有期徒刑、拘役或5百元以
下罰金。
中華民國刑法第339條第1項
意圖為自己或第三人不法之所有，以詐術使人將本人或第三人之
物交付者，處5年以下有期徒刑、拘役或科或併科1千元以下罰金
。
【附表一】
┌──┬────────┬───────────┬───────┐
│編號│發票日期        │票號                  │面額          │
├──┼────────┼───────────┼───────┤
│1   │94年11月8日     │WG0000000號           │3萬元         │
├──┼────────┼───────────┼───────┤
│2   │95年1月27日     │TH231263號            │6萬元         │
├──┼────────┼───────────┼───────┤
│3   │95年4月14日     │WG0000000號           │5萬元         │
├──┼────────┼───────────┼───────┤
│4   │95年2月14日     │WG0000000號           │8萬元         │
└──┴────────┴───────────┴───────┘
【附表二】
１、94年11月22日聯邦銀行貸款申請書借款人欄，偽造「丙○○
    」簽名 1枚，另在借款人欄及借款金額欄偽造「丙○○」名
    義印文2枚。
２、汽車買賣合約書立合約書人欄、甲方（賣方）欄偽造「丙○○」之簽名各1枚（共計2枚），並按捺指印2枚。
３、95年2月14日 華信當舖存根聯捺指紋欄，冒用「丙○○」名
    義按捺指印1枚。
４、94年11月25日動產擔保交易動產抵押設定登記申請書債務人
    姓名欄，偽造「丙○○」簽名 1枚，偽造「丙○○」名義印
    文1枚。
５、94年11月25日動產抵押契約書動產抵押契約人甲方抵押物提
    供人欄偽造「丙○○」之簽名 1枚，並偽造「丙○○」名義
    之印文2枚。
